臺灣臺中地方法院交通事件裁定        100年度交聲更字第9號
原處分機關  交通部公路總局臺中區監理所（臺中市監理站）
異  議  人
即受處分人  林聖峰
上列受處分人因違反道路交通管理處罰條例案件，對於交通部公
路總局臺中區監理所臺中市監理站100年3月16日所為之裁決（裁
監稽違字第裁61-GF0000000號裁決書），聲明異議，受處分人不
服本院100年4月25日所為100年度交聲字第1133號交通事件裁定
，提起抗告，經臺灣高等法院臺中分院撤銷發回更審（100年度
交抗字第464號），本院裁定如下：
    主    文
原處分（除確定部分外）撤銷。
林聖峰汽車駕駛人，駕駛汽車經測試檢定酒精濃度超過規定標準
，處罰鍰新臺幣貳萬元，吊扣駕駛執照壹年，並應接受道路交通
安全講習。
    理    由
一、原處分機關交通部公路總局臺中區監理所（臺中市監理站）
    係以：異議人即受處分人林聖峰（下稱受處分人）駕駛車號
    978-BCU號重型機車，於民國99年2月8日23時04分許，在臺
    中市○○路與陝西路口處，因酒後駕車，經測得酒測值為每
    公升0.74毫克之違規行為，經臺中市警察局第二分局立人派
    出所以中市警交字第GF0000000號違反道路交通管理事件通
    知單舉發。原處分機關遂於100年3月16日寄發裁監稽違字第
    裁61-GF0000000號裁決書，依違反道路交通管理處罰條例第
    35條第1項第1款規定，裁處罰鍰新臺幣（下同）4萬5000元
    ，吊扣駕駛執照12個月（99年9月14日已吊扣），並應參加
    道路交通安全講習。
二、受處分人聲明異議意旨則以：緩起訴已期滿，申請一罪不二
    罰，監理單位方面罰鍰，請予以免罰。
三、按汽車駕駛人，駕駛汽車經測試檢定有酒精濃度超過規定標
    準之情形者，處1萬5000元以上6萬元以下罰鍰，並當場移置
    保管該汽車及吊扣其駕駛執照1年。前項汽車駕駛人，經裁
    判確定處以罰金低於本條例第92條第3項所訂最低罰鍰基準
    規定者，應依本條例裁決繳納不足最低罰鍰之部分；汽車駕
    駛人，有第35條第1項規定之情形者，應接受道路交通安全
    講習；汽車駕駛人有飲用酒類或其他類似物後其吐氣所含酒
    精濃度超過每公升0.25毫克或血液中酒精濃度超過百分之
    0.05以上之情形者，不得駕車，道路交通管理處罰條例第35
    條第1項第1款、第8項、第24條第1項第2款、道路交通安全
    規則第114條第2款分別定有明文。又按酒後駕車只有一個交
    通違規行為，而且有關其處罰效果之罰鍰、吊扣駕駛執照與
    施以道路交通安全講習等與該交通違規行為是否存在均無從
    分離。法院審理時應先確定受處分人是否確有交通違規行為
    事實，再決定原處分機關所適用之法律有無錯誤。從而，受
    處分人於聲明異議狀雖僅記載就吊扣駕駛執照部分聲明異議
    ，其餘部分並未提及，惟該罰鍰及施以道路交通安全講習部
    分與其交通違規行為是否存在既無從分離，法院自應予以審
    理。聲明異議，屬一種司法救濟途徑，由法院審查受處分人
    所涉之違規事實是否成立，及原處分所適用之法條是否正確
    、裁罰是否適當，因法院負有司法審查之作用，對原處分失
    當時，應自為處分，以本案而言，就罰鍰、吊照及安全講習
    等處罰效果，宜為一併重新諭知（臺灣高等法院暨所屬法院
    98年法律座談會刑事類提案第23號研討結果參照）。是本件
    受處分人酒後駕車只有一個交通違規行為，而且有關其處罰
    效果之罰鍰、吊扣駕駛執照與施以道路交通安全講習與該交
    通違規行為是否存在均無從分離。受處分人於聲明異議狀雖
    僅記載就罰鍰部分聲明異議，其餘部分並未提及，惟該罰鍰
    與吊扣駕駛執照及施以道路交通安全講習部分與其交通違規
    行為是否存在既無從分離，本院應予以一併審理，合先敘明
    。
四、次按94年2月5日公布，95年2月5日施行之行政罰法第26條規
    定：「一行為同時觸犯刑事法律及違反行政法上義務規定者
    ，依刑事法律處罰之。但其行為應處以其他種類行政罰或得
    沒入之物而未經法院宣告沒收者，亦得裁處之。前項行為如
    經不起訴處分或為無罪、免訴、不受理、不付審理之裁判確
    定者，得依違反行政法上義務規定裁處之。」其所揭示之所
    謂「一事不二罰」原則，探究其立法目的，無非以一行為同
    時觸犯刑事法律及違反行政法上義務規定時，由於刑罰與行
    政罰同屬不法行為之制裁，而刑罰之懲罰作用較強，依刑事
    法律處罰即足資警惕，實無一事二罰再處行政罰之必要，但
    罰鍰以外之沒入或其他種類行政罰，因兼具維護公共秩序之
    作用，為達行政目的，行政機關仍得併予裁處。又此所稱「
    其他種類行政罰」，係指違反行政法上之義務應受「裁罰性
    」之「不利處分」而言，依行政罰法第2條規定，應包括限
    制或禁止行為之吊扣證照處分及警告性之講習處分在內。至
    於刑事訴訟法第253條之1所指之緩起訴處分，係介於起訴與
    微罪職權不起訴間之緩衝設計，而在內容及要件上與依刑事
    訴訟法第252條所為之不起訴處分均有所不同。又檢察官對
    被告為緩起訴處分時，依刑事訴訟法第253條之2第1項規定
    對被告所為之指示及課予之負擔，雖非刑罰，但對被告迭有
    財產減少及自由受限之影響，性質上可謂刑事處分，且緩起
    訴制度雖以特別預防為優先考量，但在具體個案決定上，實
    亦達到一般預防的作用及報應理念，基於一行為不二罰原則
    ，受處分人既已就其行為受到刑事處分，自不應因同一行為
    再受到國家的處罰（臺灣高等法院暨所屬法院96年法律座談
    會刑事類提案第36號研討結果參照）。再酒後駕車經檢察官
    為緩起訴處分，並命向公益團體捐款者，其捐款解釋上亦屬
    道路交通管理處罰條例第35條第8項所規定之罰金，監理機
    關雖不得再為行政裁罰，惟若行為人所支付之緩起訴處分金
    ，未達道路交通管理處罰條例第92條第3項所訂最低罰鍰基
    準規定者（依違反道路交通管理事件統一裁罰基準表之規定
    ，駕駛人違反道路交通管理處罰條例第35條第1項第1款之規
    定，其吐氣所含酒精濃度超過每公升0.55毫克以上者，機車
    之最低罰鍰為4萬5000元，小型車之最低罰鍰為4萬9500元）
    ，依該條例第35條第8項之規定，即須補繳不足最低罰鍰之
    部分，始為適法（臺灣高等法院暨所屬法院97年法律座談會
    刑事類提案第39號研討結果參照）。
五、經查：
  (一)本件受處分人於上開時地，經警方測得呼氣酒精濃度達每公
    升0.74毫克，超過規定標準之違規，經臺中市政府警察局第
    二分局立人派出所警員以違反道路交通管理處罰條例第35條
    第1項第1款之規定舉發。嗣經原處分機關於100年3月16日以
    裁監稽違字第裁61-GF0000000號裁決書，裁處其罰鍰4萬
    5000元、吊扣駕駛執照12個月及施以道路交通安全講習之事
    實，有前述舉發違反道路交通管理事件通知單、原處分機關
    違反道路交通管理事件裁決書附卷可稽，且為受處分人自承
    而不爭執，是受處分人於上開時地，確有酒後駕車之違規行
    為，應堪認定。又受處分人因上開酒後駕車案件，經臺灣臺
    中地方法院檢察署檢察官於99年2月12日以99年度速偵字第
    566號為緩起訴處分確定，緩起訴期間為1年，並命受處分人
    應向臺中市觀護志工協進會支付2萬5000元，上開緩起訴處
    分期間業已期滿未經撤銷等情，有上揭緩起訴處分書、社團
    法人臺中市觀護志工協進會自行收納款項統一收據各1件在
    卷可稽，是該緩起訴處分業已確定，足可認定。
  (二)本件受處分人上開酒後駕車行為，係一行為同時觸犯刑事法
    律及違反行政法上義務規定，是於觸犯刑法第185條之3之罪
    嫌既經檢察官為緩起訴處分確定，並已支付2萬5000元之緩
    起訴處分金，該處分金雖非刑法所定之刑罰，然其實已對受
    處分人名譽、心理、自由及財產等產生相當制約，應可認實
    質該當行政罰法第26條第1項所指「依刑事法律」之處罰。
    又道路交通事件處理辦法係依道路交通管理處罰條例之規定
    訂定，亦即道路交通管理處罰條例為道路交通事件處理辦法
    之母法，而行政罰法復為行政法中關於行政罰之總則性規定
    ，道路交通管理處罰條例亦須遵循行政罰法之規定，則道路
    交通事件處理辦法之解釋及適用，均不得違反行政罰法之規
    定自明。本件受處分人「酒精濃度超過規定標準」之違規行
    為，既已依行政罰法第26條第1項前段規定受有刑事處罰，
    復無行政罰法第26條第2項規定所揭示「經不起訴處分或為
    無罪、免訴、不受理、不付審理之裁判確定者」此類未課予
    行為人實質上不利益負擔之情形。揆諸上揭說明，行政機關
    就此命向公益團體捐款範圍內，不得再課予罰鍰。
  (三)又按依違反道路交通管理事件統一裁罰基準表之規定，駕駛
    人駕駛機器腳踏車違反道路交通管理處罰條例第35條第1項
    第1款之規定，駕駛人在限期內到案，吐氣所含酒精濃度超
    過每公升0.55毫克以上者，處罰鍰4萬5000元。查本件受處
    分人吐氣所含酒精濃度為每公升0.74毫克，超過每公升0.55
    毫克以上，應處罰鍰4萬5000元。惟依行政罰法第26條第1項
    前段規定，依刑事法律處罰者，已無再依上開道路交通管理
    處罰條例第35條第1項第1款裁處行政罰鍰之餘地，異議人據
    此聲明異議尚非無據。本件受處分人支付之緩起訴處分金2
    萬5000元，即不得再重覆裁罰，原處分機關就行政罰之罰鍰
    方面僅得裁處差額部分之2萬元。
  (四)至原處分關於吊扣受處分人駕駛執照12個月，並施以道安講
    習之部分，核與道路交通管理處罰條例第35條第1項第1款、
    第24條第1項第2款之規定相符，並屬行政罰法第26條第1項
    規定之其他種類行政罰，並得裁處之，亦無違背一事不二罰
    原則，原處分予以裁處吊扣駕駛執照12個月，並施以道安講
    習，於法即無違誤。
六、綜上，原處分機關於裁處受處分人罰鍰4萬5000元部分，違
    背行政罰法第26條第1項前段一事不二罰之規定，於法未合
    ，受處分人就此部分之異議即有理由。原處分機關僅得就差
    額2萬元部分予以裁處，並基於酒後駕車一個交通違規行為
    ，有關其處罰效果之罰鍰、吊扣駕駛執照與施以道路交通安
    全講習等與該交通違規行為是否存在均無從分離，應予一併
    審理，並因原處分就罰鍰部分裁處失當，爰由本院撤銷原處
    分，自為處分，就罰鍰、吊扣駕駛執照及安全講習等處罰效
    果，為一併重新諭知，如主文第2項所示。
七、受處分人對本院100年度交聲字第1133號裁定提起抗告，經
    臺灣高等法院臺中分院以100年度交抗字第464號將原裁定關
    於「駁回異議」（即原裁定主文第3項）部分撤銷，發回本
    院，是原裁定關於「非駁回異議」（即原裁定主文第1、2項
    ）部分，已告確定，而不在本件審酌範圍內。又發回意旨雖
    以：緩起訴處分命被告向指定之公益團體、地方自治團體或
    社區提供之金錢或義務勞動等附負擔之處分，並非經裁判確
    定之罰金，亦不符道路交通管理處罰條例第38條第8項之規
    定，自不能再請求受處分人繳納罰鍰。惟依上開說明及司法
    院100年1月20日召開之「交通聲明異議案件，刑事罰與行政
    罰競合『一事二罰』爭議協調會」會議紀錄，目前實務上就
    違規行為人已經依緩起訴處分命令支付公益捐款之數額，得
    抵扣裁處罰鍰之數額，已逐漸達成共識，故本院認受處分人
    依緩起訴處分命令支付公益捐款不足最低裁罰金額部分，仍
    應裁處，併予敘明。
八、據上論結，應依道路交通管理處罰條例第87條第2項，道路
    交通事件處理辦法第19條前段，裁定如主文。
中    華    民    國   100    年    7     月    29    日
                            交通庭法  官  羅智文
以上正本證明與原本無異。
如不服本裁定，應於收受送達後5日內向本院提出抗告狀。（應
附繕本）
                                  書記官  洪菘臨
中    華    民    國   100    年    7     月    29    日